臺灣高雄地方法院民事判決　　　　　　 110年度訴字第1166號
原　　　告　長庚醫療財團法人高雄長庚紀念醫院

法定代理人　王植熙　
訴訟代理人　李曉萍、邱潔婷

被　　　告　東民輔具醫材有限公司

法定代理人　吳民生　

訴訟代理人　范仲良律師
上列當事人間給付場地使用費事件，本院於民國111年1月28日言
詞辯論終結，判決如下：
    主  文
被告應給付原告新臺幣貳佰伍拾捌萬伍仟陸佰伍拾元，及自民國
一一○年八月二十五日起至清償日止，按年息百分之五計算之利
息。
訴訟費用由被告負擔。
本判決於原告以新臺幣捌拾陸萬元供擔保後，得假執行。但被告
如以新臺幣貳佰伍拾捌萬伍仟陸佰伍拾元為原告預供擔保後，得
免為假執行。
    事實及理由
一、原告主張：兩造於民國108年4月1日簽立「承攬同意書」（
    下稱系爭契約），約定被告自108年4月1日起至110年3月31
    日得使用原告醫院8樓支架室之場地（下稱系爭場地），從
    事原告醫院復健病患所需傷殘支背架之承製、出售及維修等
    工作，並按月於每月5日支付原告「場地之清潔、空調、管
    理費用、機具設備使用費」含稅共新臺幣（下同）39萬7950
    元（下稱系爭月費）。但被告就108年8月1日至109年2月29
    日止共7個月之系爭月費共278萬5650元（397950*7=0000000
    ），僅於109年2月間給付原告20萬元，尚餘258萬5650元未
    給付，經原告催繳，仍不繳納。原告業於109年3月1日以被
    告積欠系爭月費為由，向被告終止系爭契約。被告應給付原
    告上開欠繳之系爭月費合計258萬5650元等語，爰依據系爭
    契約之法律關係，聲明：㈠被告應給付原告258萬5650元，
    及自起訴狀繕本送達翌日起至清償日止，按年息5%計算之利
    息。㈡願供擔保請准宣告假執行。
二、被告則以：依系爭契約之「承攬」意旨，原告應將原告醫院
    傷殘病患所需之支背架製作、教導使用、維修、零件更換等
    「工作」交付被告，否則被告承擔人力、物料之成本，卻無
    承攬工作可執行，至於被告之承攬報酬雖依系爭契約係由病
    患向被告繳納，惟原告仍有「將醫院傷殘病患之支背架承製
    工作，交付由被告執行」之協力義務。原告並未上開工作交
    付被告或履行其協力義務，反任由其他廠商給予原告醫院醫
    師介紹費，將病患交由其他廠商承製支架、背架跟輔材，並
    任由其他廠商進入原告醫院量穿支架跟背架，原告怠於履行
    交付工作或履行協力義務，已屬債務不履行，被告業於109
    年6月13日發函給原告限期1個月內改善，否則解除契約，但
    原告仍未改善，且被告解除契約後，已於108年8月遷離系爭
    場地，原告不得再向被告請求系爭月費，又原告自108年8月
    之後，亦未再開立單據讓原告繳納，可見被告無使用系爭場
    地後，原告即無請求系爭月費之權利。被告因向原告承攬前
    述工作，始有使用系爭場地之需要，故被告給付系爭月費與
    原告交付承攬工作，應屬對待給付，基於誠信及公平原則，
    得類推適用民法第264條關於同時履行辯之規定，原告未為
    對待給付前，被告拒絕給付系爭月費等語，資為抗辯，並聲
    明：㈠原告之訴駁回。㈡如受不利判決，願供擔保請准宣告
    免為假執行。
三、兩造不爭執事項：
  ㈠兩造於108年4月1日簽立「承攬同意書」（即系爭契約），
    契約期間自108年4月1日起至110年3月31日。（本院卷一第
    19頁至第23頁）
  ㈡依系爭契約第4條「四、承攬人每月須付給貴院場地之清潔
    、空調、管理費用、機具設備使用費每月新台幣37萬9000元
    整，另加5%營業稅，於每月五日前繳交貴院。單價如附外包
    工作項目明給表（合約用）」之約定，被告於系爭契約期間
    ，應按月給付原告每月39萬7950元（379000*1.05=397950）
    （即系爭月費）。
  ㈢被告就108年8月1日至109年2月29日止共7個月之系爭月費共
    278萬5650元（397950*7=0000000），僅於109年2月間給付
    原告20萬元，尚餘258萬5650元，迄未給付原告（0000000
    -000000=0000000）。
  ㈣原告於109年3月1日以被告積欠系爭月費為由，向被告終止
    系爭契約。
  ㈤被告於108年6月13日發函請原告改善其他廠商在無合約下仍
    可到原告醫院承製支背架、原告醫院之醫師向被告要求介紹
    費30%、原告醫療大樓八樓支架室租金過高等。（本院卷二
    第37頁至第45頁）
四、本件之爭點：
  ㈠系爭契約為租賃性質或承攬性質？
  ㈡如㈠為租賃性質，原告請求被告給付租金性質之系爭月費共
    258萬5650元，有無理由？
  ㈢如㈠為承攬性質，原告請求被告給付系爭月費258萬5650元
    ，有無理由？如有，被告為同時履行抗辯，有無理由？
五、本院得心證之理由
  ㈠系爭契約為租賃性質或承攬性質？
  ⒈前述兩造不爭執事項㈠至㈡之事實，為兩造所不爭執（見本
    院卷二第64頁至第65頁），足以認定。
  ⒉按「解釋意思表示，應探求當事人之真意，不得拘泥於所用
    之辭句。」民法第98條定有明文。而解釋契約，應於文義上
    及論理上詳為推求，以探求當事人立約時之真意，並通觀契
    約全文，斟酌訂立契約當時及過去之事實、交易上之習慣等
    其他一切證據資料，本於經驗法則及誠信原則，從契約之主
    要目的及經濟價值作全盤之觀察，以為其判斷之基礎，不能
    徒拘泥字面或截取書據中一二語，任意推解致失其真意（最
    高法院99年度台上字第1421號判決要旨參照）。次按「稱租
    賃者，謂當事人約定，一方以物租與他方使用收益，他方支
    付租金之契約。」、「稱承攬者，謂當事人約定，一方為他
    方完成一定之工作，他方俟工作完成，給付報酬之契約。」
    民法第421條第1項、民法第490條第1項，分別定有明文。經
    查，系爭契約之標題載明「承攬同意書」、前言載明「立承
    攬人東民輔具醫材有限公司願依本承攬書各項條款規定承攬
    貴院復健病患所需傷殘支背架等器材」、第1條至第5條約定
    「一、承攬內容：…㈡按貴院醫囑承製及出售傷殘支架…」
    、「二、收費標準：依附件之價格（未含加值）為上限，向
    貴院病患收費…」、「三、付款辦法：㈠由病患逕向承攬人
    繳款。㈡若病患未能繳清費用，應由承攬人自行向病患催收
    ，與貴院無涉。」、「四、承攬人每月須付給貴院場地之清
    潔、空調、管理費用、機具設備使用費每月新台幣37萬9000
    元整，另加5%營業稅，於每月五日前繳交貴院。單價如附外
    包工作項目明給表（合約用）」、「五、特別規定與罰則…
    ㈣承攬工作人員不得在貴院內展售本契約以外之其他物品。
    ㈤承攬工作人員不得違反承攬合約所規定之收費標準上限，
    向病患額外收費。㈥貴院得視需要或承攬人違反其他任一條
    款時，隨時可中止合約，承攬人絕無異議。…」等語（見本
    院卷一第20頁），雖契約文字有使用「承攬」二字，但依前
    述系爭契約前言及第1至5條之文義，系爭契約所謂之「承攬
    」顯係指被告向原告醫院之「病患」承攬傷殘支背架製作等
    工作，而非被告向「原告」承攬工作甚明，且民法所謂之承
    攬係由定作人給付報酬給承攬人之契約，而非承攬人給付報
    酬給定作人之契約，而系爭契約第4條約定由被告（系爭契
    約用語為「承攬人」）按月給付「場地之清潔、空調、管理
    費用、機具設備使用費」給原告（系爭契約用語為「貴院」
    ），顯非承攬性質；依系爭契約第4條之約定及原告將系爭
    場地交付被告使用之事實，堪認系爭契約係屬「一方以物租
    與他方使用收益，他方支付租金」之租賃契約性質。況且，
    被告於108年6月13日發函給原告載稱：「108-109年高雄長
    庚（醫療大樓）八樓支架室，租金方案申請資料，懇請貴醫
    院管理部惠允降租金於合理的租金內」等語（本院卷二第43
    頁），可見被告於訴訟外亦明知系爭契約實質上為租賃契約
    之性質。
  ⒊被告雖辯稱：依系爭合約前言、第1條第2項、第3條等堪認
    系爭契約係原告將製作支背架之工作外包給被告之承攬性質
    ，僅因被告製作支背架需用場地，始會同時支付系爭月費使
    用系爭場地，若係租賃性質，被告製作支背架之價金即無庸
    原告同意云云。惟查，依照前述系爭契約前言及第1條至第5
    條約定之文義，被告係於承租系爭場地後，得向原告醫院之
    「病患」承攬傷殘支架之製作，並向病患收取承攬報酬，而
    非直接向「原告」承攬製作傷殘支架之工作，因此系爭契約
    明定「向貴院『病患』收費」、「由『病患』逕向承攬人繳
    款」、「若『病患』未能繳清費用，應由承攬人自行向『病
    患』催收，與貴院無涉」等語。至於兩造於系爭契約第2條
    約定「收費標準：依附件之價格（未含加值）為上限，向貴
    院病患收費…」等語，顯係原告為了保護原告醫院之「病患
    」，免於在原告醫院之「系爭場地」遭索取比外面更加昂貴
    之製作傷殘支架費用之風險等目的，始特別約定被告向病患
    索費上限於系爭契約中，並不因此將系爭契約之租賃性質改
    變為承攬性質。
  ㈡如㈠為租賃性質，原告請求被告給付租金性質之系爭月費共
    258萬5650元，有無理由？
  ⒈前述兩造不爭執事項㈢至㈣之事實，為兩造所不爭執（見本
    院卷二第65頁），足以認定。而系爭契約為租賃契約之性質
    ，業如前述。是原告依系爭契約請求被告尚未給付之108年8
    月1日至109年2月29日止共7個月之系爭月費「差額」258萬
    5650元，應有理由。
  ⒉被告雖辯稱原告自108年8月之後未再開立單據讓被告繳納系
    爭月費，可見被告自108年8月1日起即無使用系爭場地而無
    庸繳納系爭月費云云。惟查，依原告所提出之被告與第三人
    間簽立之合約書（見本院卷二第87頁、第89頁），被告於
    109年2月7日之前仍在原告醫院8樓支架室出租第三人頸椎固
    定架，且證人即原告員工陳佳宏於本院審理證稱：我是系爭
    契約的承辦人，被告自108年4月1日至109年2月28日有使用
    系爭契約的系爭場地，我是在109年2月28日跟被告員工黃煒
    程、承接第三人廠商一起到場點交系爭場地等語（見本院卷
    二筆錄第3-4頁）；證人即被告員工黃煒程於本院審理時證
    稱：被告結束營業清空時有請原告的專員來，但是否為陳佳
    宏，我已經忘記了等語（見本院內卷二第筆錄9頁），堪認
    被告於原告終止系爭契約前，確有繼續使用系爭場地。且原
    告係於被告繳款後才會開立單據等情，業據原告陳述明確（
    見本院卷二第64頁），核常情相符，且系爭契約第4條已載
    明系爭月費繳納之金額及時間，自無庸原告開立單據讓被告
    繳納。又被告於系爭契約有效期間至原告於109年3月1日終
    止前，無論被告是否使用系爭場地，均仍應依系爭契約支付
    系爭月費。是被告上揭辯詞，尚屬無據。
  ⒊被告雖辯稱：依系爭契約之承攬意旨，原告有將該院傷殘病
    患所需之支背架製作等工作交付被告之義務，或協力使被告
    取得上開工作之義務，被告係因承攬原告醫院支背架業務，
    始附帶使用原告醫院8樓支架室云云。惟查，系爭契約係屬
    租賃，並非承攬，業如前述。且系爭契約全文「並無」一語
    提及原告有應交付被告所謂之「工作」或「一定數量工作」
    或「協力」之義務。又依前述系爭契約前言、第第1條至第5
    條之約定文義，原告至多也僅有「同意」被告自己在系爭場
    地內招攬病患製作傷殘支架而己，並無交付「病患」製作傷
    殘支架之工作給被告、或協力被告取得該工作、或主動介紹
    被告該工作之機會等義務。被告將系爭契約解釋為被告承攬
    原告醫院支背架業務而附帶使用原告醫院8樓支架室云云，
    充其量只是被告自己對於在簽立系爭契約後可以在「系爭場
    地」經營支背架製作之「優勢」之期待與想像而己，並非系
    爭契約所明文約定之內容。是被告辯稱原告有「交付工作」
    或「協力」等義務，應屬無據，而被告進而以原告未履行「
    義務」及行使同時履行抗辯置辯，亦屬無據。
  ⒋被告雖辯稱：原告任由其他廠商給予醫師介紹費，將原告醫
    院傷殘病患委由其他院外廠商承製支架、背架跟輔材，甚至
    任由其他廠商進入原告醫院量穿支架跟背架云云。惟查，依
    證人陳佳宏於本院審理時證稱：原告依照系爭契約交付被告
    使用之系爭場地就在原告醫院8樓骨科病房旁邊，依照一般
    流程，原告醫院之醫師是在考量病患自己意願下，將病患移
    到被告那邊做支背架，病患也可能考慮要用其他廠商的支背
    架，而被告員工黃煒程雖曾反應有醫師將病患交由其他廠商
    做支背架，但並未指明醫師，且當時黃煒程只是抓到其他廠
    商業務在門診外面，我有去拍照，但沒有查到醫師將病患交
    給其他廠商業務，所以我只有請原告醫院的主任再次向醫師
    宣導禁止向廠商收取回扣等語（見本院卷二第118頁、第123
    頁）；證人黃煒程於本院審理時證稱：兩造簽立系爭契約後
    ，原告有將病患送給被告承製支背架，但是量有減少，我自
    己曾看到原告醫院病患從門診出來，有些手上拿的不是被告
    的傳單，而是其他廠商的傳單，並且由其他廠商的業務直接
    帶走，我也有聽說原告醫院之醫師要介紹費，但我沒有經手
    過，我沒有印象哪個病患或是哪個醫師這樣做，我曾抓到其
    他廠商的業務，原告員工陳佳宏有去拍照等語（見本院卷二
    第121頁至第123頁），可見原告在「非屬」系爭契約義務之
    範圍，已有盡量提供被告為原告醫院病患製作傷殘支架之機
    會，協助被告經營其事業，至於偶有其他廠商至原告醫院為
    原告病患製作傷殘支架，顯係因為原告醫院本即公眾得進出
    之場所，其他廠商本即有趁機混入原告醫院之機會，原告或
    任何人均無從防止此類情形發生，且原告於被告反應有其他
    廠商混入後，已有立即處理，足見原告於系爭契約義務範圍
    以外，仍有盡力協助被告經營其事業。被告上揭辯詞，並非
    實在。
  ⒌被告雖辯稱：被告業於109年6月13日發函給原告限期1個月
    內改善，否則解除契約，但原告仍未改善，且被告解除契約
    後，已於108年8月遷離系爭場地，原告不得再向被告請求系
    爭月費云云。惟依系爭契約，原告並無被告所謂之「交付工
    作」或「協力」義務，業如前述，是被告自無從以原告未履
    行義務為由解除系爭契約。況且被告於108年6月13日發函之
    意旨係原告若不「降租金」即「退合約」（見本院卷二第43
    頁），被告以原告不願減少系爭月費為其解除系爭契約之事
    由，顯屬無據。
六、綜上所述，原告基於租賃關係，請求被告給付258萬5650元
    ，及自起訴狀繕本送達翌日即110年8月25日（見本院卷一第
    39頁）起至清償日止，按年息5%計算之利息，即屬正當，應
    予准許。就上開應予准許部分，兩造分別陳明願供擔保以代
    釋明，聲請宣告或免為假執行，經核均無不合，爰分別酌定
    相當之擔保金額，併予准許。
七、據上論結，本件原告之訴為有理由，依民事訴訟法第78條、
    第390條第2項、第392條第2項，判決如主文。
中    華    民    國   111    年    2     月    11    日
                  民事第二庭  法      官  施盈志
以上正本係照原本作成。
如不服本判決，應於送達後20日內，向本院提出上訴狀並表明上
訴理由，如於本判決宣示後送達前提起上訴者，應於判決送達後
20日內補提上訴理由書（須附繕本）。
中    華    民    國   111    年    2     月    11    日
                              書  記  官  陳玫燕